【裁判字號】    89,上易,4378
【裁判日期】    900427
【裁判案由】    傷害等
【裁判全文】
臺灣高等法院刑事判決                          八十九年度上易字第四三七八號
    上  訴  人  臺灣桃園地方法院檢察署檢察官
    被      告  甲○○
    被      告  己○○
    被      告  乙○○
    被      告  丁○○
    被      告  戊○○
    右二被告之  林大華
    選任辯護人  張仁興
                邱國旺
右上訴人因被告傷害案件，不服台灣桃園地方法院八十九年度易字第一三二八號，中
華民國八十九年九月十一日第一審判決（起訴案號：臺灣桃園地方法院檢察署八十九
年度偵字第五三九八號）提起上訴，本院判決如左︰
    主  文
原判決撤銷。
甲○○、己○○、乙○○、丁○○、戊○○共同傷害人之身體，丁○○處有期徒刑伍
月，甲○○、己○○、乙○○、戊○○各處有期徒刑肆月，如易科罰金，均以參佰元
折算壹日。
    事  實
一、緣丁○○原與丙○○及陳玉綺生有糾紛，適甲○○於八十九年一月九日凌晨獨自
    駕駛自小客車（車號Ｂ三─一八七一號），在幼獅工業區遇到由戊○○所駕乘載
    丁○○、己○○、乙○○等人之小客車（車號ＫＥ─０八０二號），得知丁○○
    等人欲找陳玉綺、丙○○，乃向丁○○告知其方從鄒泳隆處返回，陳玉綺、丙○○在鄒泳隆處，並與丁○○等人相偕分別駕車而行，於同日凌晨一時三十分許，
    行經幼獅工業區○○道出口附近，甲○○發現丙○○、陳玉綺二人正乘坐郭峰安
    所駕之小貨車，乃聯絡告知丁○○等人，丁○○即示意請甲○○駕車將之攔下，
    甲○○、己○○、乙○○、丁○○、戊○○等五人即基於共同使人行無義務之事
    之犯意聯絡，由甲○○先駕車橫切至郭峰安小貨車前，逼郭峰安停車，戊○○則
    駕車來回穿繞後，渠五人再下車由其中二人將郭峰安、陳玉綺、丙○○拉下車，
    而以此強暴方式，迫使郭峰安、陳玉綺、丙○○等人為下車等無義務之事。甲○○等五人於丙○○被迫下車後，即將之與郭峰安、陳玉綺隔開，丁○○並於路邊
    撿拾木棍一隻，與甲○○、戊○○、己○○、乙○○等人基於共同之傷害犯意，
    對丙○○施加毆打，使丙○○受有頭部外傷併腦震盪、頭皮裂傷五乘二乘一公分
    、左前胸挫擦傷一乘一公分、五乘二公分、左後臂擦傷六乘二公分、雙下肢多處
    擦傷一乘一公分、三乘二公分、二乘二公分、二乘一公分、右臀部擦傷三乘二公
    分、右後大腿擦傷二乘二公分、骨擦傷等傷害，俟丁○○等人離去後，陳玉綺、
    郭峰安乃速將丙○○送醫。
二、案經丙○○訴由桃園縣警察局中壢分局報請台灣桃園地方法院檢察署檢察官偵查
    起訴。
    理  由
一、右開被告丁○○持木棍毆打丙○○；被告乙○○、己○○二人徒手毆打丙○○以
    及被告甲○○開車橫切攔下郭峰安所駕小貨車等事實，已據渠等分別於警訊、偵
    查、原審及本院審理中供承不諱，被告甲○○、戊○○則否認有何動手傷害丙○○之犯行，被告戊○○辯稱：當時我在車上，並未參與毆打云云；被告甲○○則
    辯稱當時我在車上云云，或辯稱：伊未毆打丙○○，當時伊在旁邊，與郭峰安、
    陳玉綺在講話等語。惟查：
    (一)使人行無義務之事部分：
      1.被告甲○○、己○○、乙○○、丁○○、戊○○等人如何分乘二車將郭峰安
        所駕小貨車攔下，並拉下郭峰安、陳玉綺及人丙○○等人乙節，已據丙○○
        、郭峰安、陳玉綺分別於警訊、偵查及原審陳述明確。
      2.被告丁○○於警訊供稱：當時我與己○○、戊○○、乙○○、甲○○等共五
        人，分乘兩部自小客車，剛好碰到丙○○與他的女朋友陳玉綺，因先前我與
        他們兩人有糾紛，曾遭他們以電話恐嚇，所以我提議，由甲○○駕自小客車
        將對方所駕之自小貨車攔下等語（見偵查卷第十七頁反面）；被告甲○○於
        警訊亦供稱：「於八十九年一月八日約二十時至二十一時之間，我駕駛一部
        車號Ｂ三－一八七一銀白色的雅哥自小客車至我朋友鄒泳隆住處（楊梅鎮○○路）聊天，剛好丙○○、陳玉綺和郭峰安等人也到場，郭峰安就和鄒泳隆
        一起談判有關感情糾紛的事，．．，到了隔日凌晨約零時五十分許，我先離
        去，他們還在談判，在我返家途中，在工業區裡路上，恰巧又碰到丁○○、
        己○○、戊○○、乙○○四人共乘一輛車，我就跟他們打招呼，並詢問他們
        要去何處，雙方言談之後，我才知道他們也是跟陳玉綺之間有感情糾紛，要
        去找陳玉綺談判，我亦主動隨同又返至鄒泳隆住處，途中恰巧碰到丙○○他
        們三人共乘一輛車欲返家，就開我的車將丙○○他們所乘坐的車擋住．．」
        （見偵查卷第三二頁）。
      3.由被害人郭峰安、陳玉綺、丙○○之指訴，被告丁○○、甲○○之供詞觀之
        ，被告甲○○等五人顯有使人行無義務之事之犯意聯絡與行為分擔。
      4.丙○○於原審雖陳稱：當時郭峰安的車係被四部車攔截而停下，其中有二部
        從交流道逆向而來，另二部則自後包抄云云，但查：其於警訊中自陳係遭一
        部車攔下等語（見偵查卷第三十五頁反面）；郭峰安於警訊亦陳稱：遭其中
        一部車攔下，另一部車來回穿繞等語（見偵查卷第四十一頁），顯見丙○○
      於原審所稱遭四部車攔截部分，有誇大之嫌，不足採信，併此敘明。
    (二)傷害罪部分：
      1.被告甲○○等五人確有毆打丙○○之事實，除據丙○○於警訊、偵查、原審
        及本院審理時指訴明確外，並經目擊證人郭峰安、陳玉綺於警訊、偵查及原
        審證述屬實，而丙○○確受有如事實欄所載之傷害，亦有天成醫院出具之驗
        傷診斷書一份附卷可稽（見偵查卷第四十二頁）。
      2.被告乙○○於警訊亦供稱：「我和己○○、丁○○、戊○○等四人於八十九
        年一月九日凌晨一時三十分許在幼獅北上交流道口將丙○○打傷。」（問：
        丙○○跟你有什麼關係，你於何時何地因何事毆打他？）（見偵查卷第二八
        頁）。
      3.被告甲○○、戊○○雖否認有何傷害犯行，但被告戊○○原係駕車搭載自承
        毆打丙○○之被告丁○○、己○○、乙○○等人，且渠等此行目的係為找尋
        陳玉綺等人，被告甲○○則於巧遇後自行加入，則渠等之目的乃在尋找陳玉
        綺等人應無疑問。被告甲○○、戊○○二人既與被告丁○○、己○○、乙○○三人均欲尋陳玉綺等人滋事在前，丙○○確實受有傷害在後，依此情況判
        斷，丙○○及證人郭峰安、陳玉綺指陳被告甲○○、戊○○均參與毆打丙○○乙節，應屬可信。被告甲○○、戊○○二人所辯屬卸責之詞，亦不足採。
      4.綜上所述，被告甲○○等五人傷害犯行，亦堪認定。
二、核被告等所為，均係犯刑法第二百七十七條第一項之傷害罪、第三百零四條第一
    項之使人行無義務之事罪。被告等就上開二罪，有犯意聯絡與行為分擔，均為共
    同正犯。又被告等逼使郭峰安停車後復將郭峰安、陳玉綺、丙○○三人拉下車之
    行為，係一個妨害自由犯行之各個階段，對各該被妨害人僅成立一個第三百零四
    條第一項之使人行無義務之事罪，至於被告等以一行為同時妨害三人之自由，屬
    同種法益之競合，應依想像競合犯之規定，仍從同條項之規定處斷。被告等所為
    上開傷害、使人行無義務之事二罪間，有方法、結果之牽連關係，應從情節較重
    之傷害罪論處。又公訴人就被告等人前述使人行無義務之事之犯行雖未起訴，惟
    此部分與已起訴之傷害犯行間，有牽連犯之裁判上一罪關係，已如前述，本院自
    得加以審究。
三、原審以被告等罪證明確予以論罪科刑，固非無見，惟查(一)原判決就被告等就共同
    使人行無義務之事之犯意聯絡部分，未於事實認定，自有未合。(二)又原判決論結
    部分，將刑法第二百七十七條第一項、第四十一條第一項、罰金罰鍰提高標準條
    例第二條，誤載為刑法第二百八十七條第一項，第四十一條、罰金罰鍰提高標準
    條例第二條第一項，亦有未合。檢察官以：告訴人丙○○遭被告毆打後，受到身
    心極大之痛苦，且被告等人從未向告訴人道歉，僅表示：二十萬元要不要隨你，
    態度不佳，故原審僅量處被告等人四至五月之有期徒刑，實屬過輕，固無理由（
    詳如後述），惟原判決既有可議之處，自應由本院將原判決撤銷改判。爰審酌被
    告等人係初犯，素行尚佳，此有前科表在卷可查（見本院卷第二十三頁至第二十
    七頁），被告等因不能忍一時之忿而犯罪，致告訴人受有前揭傷害，渠等犯罪之
    手段，暨被告等犯後於本院審理期間，與告訴人成立民事和解，有和解書一份在
    卷可憑（見本院卷第一四七頁），並經告訴代理人於本院審理時陳明等一切情狀
    ，就被告丁○○部分，量處有期徒刑五月，就被告甲○○、己○○、乙○○、戊○○部分，各量處有期徒刑四月，並均諭知易科罰金之折算標準。檢察官認為原
    審量刑過輕云云，並無理由。至於被告丁○○為本件傷害犯行所使用之木棍一枝
    ，因未據扣案，為避免將來執行困難，不予宣告沒收。
四、告訴人丙○○於本院審理時雖陳稱：當時夜幕低垂、燈光昏暗，被告等焉能隨手
    路邊拾得木棍，顯與經驗法則有違，又被告等見郭峰安之小客車駛近，即逆向駛
    上高速公路，並以前後車包夾，攔下小貨車、強拉告訴人下車，被告丁○○即以
    預藏之鋁棍與其他被告合力毆打告訴人之頭部、太陽穴、胸部、脊椎等要害，並
    大喊「我一定要打給你死，沒有死我不甘心。」，顯已達殺人之故意，或至少有
    重傷之故意。惟查：告訴人遭被告等毆傷，經天成醫院於八十九年一月十二日出
    具之診斷證明書所載，除頭部腦震盪外，其他均屬擦傷（見偵查卷第四十二頁）
    ，且告訴人於警訊、偵訊、原審及本院審理時均能侃侃而談，再本院函請經行政
    院衛生署桃園醫院函覆診斷結果，告訴人為「腦傷所致器質性精神病，於後續門
    診中亦發現病患有低落情緒、失眠、過度警覺，創傷經驗的再度體驗，疑有創傷
    後壓力疾患，宜繼續接受治療」，有行政院衛生署桃園醫院九十桃醫醫秘字第０
    ０一三七號函覆卷可憑（見本院卷第五十二頁），顯其傷害雖屬重大，但尚未達
    於刑法第十條所稱其他於身體或健康有重大不治或難治之重傷情形。又按當時之
    情形，除被告丁○○自白持有路邊所拾之木棍毆打告訴人外，其他被告僅係徒手
    毆打或腳踢告訴人（見偵查卷第十七頁反面、第二十四頁反面、第二十八頁），
    核與陳玉綺、郭峰安之供證僅有一名男子持木棒毆打告訴人之情節相符（見偵查
    卷第三八頁、第四十一頁），雖告訴人於偵訊時稱「還有拿大石頭砸我的頭，．
    ．，他們還有用棒球棒敲我的頭。」（見偵查卷第六十頁），郭峰安亦稱有人大
    聲叱喝「要給他死」，惟若被告等果預謀欲置告訴人於死地或重傷，豈有僅以一
    枝木棍復加拳腳而已？況當時依在場之郭峰安、陳玉綺所述，渠二人並未受到傷
    害，依常情而論，被告等如欲重傷甚至殺害告訴人，豈有任由郭峰安、陳玉綺旁
    觀之理？再依前述告訴人所受之傷害除頭部腦震盪外，其餘均屬擦傷，尚未及於
    重傷之程度，顯見被告等下手仍有保留，綜合上述之情況，衡諸常情，自難認定
    被告等有重傷或殺人之犯意。關於被告丁○○所持究為木棍或球棒，經查：案發
    現場係高速公路幼獅交流道出口附近，依通常情形，燈光尚稱明亮，而作案工具
    木棍既未查扣，證人郭峰安、陳玉綺亦僅指明係木棍，被告丁○○所稱係現場拾
    得木棍，尚不無可能，自不能僅以告訴人所指即論被告等預置球棒預謀傷害告訴
    人﹔至於告訴人於本院提出之關於「椎間盤突出、坐骨神經痛」等症驗傷診斷證
    明書，檢驗日期分別為八十九年七月二十日（天晟醫院）、同年八月二十五日（
    長庚紀念醫院），與案發當時相隔六、七月之遙，亦非當時受傷後天成醫院診斷
    證明書所載之受傷項目，究竟是否係當時被告等毆傷所致，告訴人並無提出相當
    證據，以供調查，況經本院函請長庚紀念醫院函覆說明，告訴人於「八十九年八
    月二十五日最近乙次回診時，診斷為第四、五腰椎椎間盤突出併右側坐骨神經痛
    ，須手術治療（但並患病無同意進行手術治療，且此後未再回診），至於病情對
    病患之身心影響，應是來自病痛本身及生活型態之改變。」（見本院卷第五十五
    頁），顯見告訴人之病情僅須手術治療，至於身心影響，是來自病痛本身及生活
    型態之改變，與被告等傷害行為間，並無直接因果關係，亦尚未達刑法第十條所
    稱重傷之程度，併予說明。
五、又告訴人指稱被告等人並搶走告訴人皮包一只云云，被告等人均否認之。經查：
    郭峰安於警訊時稱「當時現場非常混亂，我沒有注意到丙○○皮包有無被搶，當
    我送他到醫院治療時，丙○○才說他的皮包不見了。」（偵查卷第四一頁反面）
    ，陳玉綺於偵訊時則稱「我沒有當場看到誰拿他的皮包。」（偵查卷第五九頁反
    面），告訴人亦稱「當時我被打，混亂中我放在後面口袋中的皮包就被拿走了，
    但我不知是誰拿走的。」（同上卷頁），至郭峰安於原審訊問時雖指稱有看到丁○○的手伸過去拿到皮包云云（原審卷第三二頁），然此與其於警訊中所言未曾
    看到告訴人皮包被搶一節相左。雖郭某就此辯稱當初不確定（係丁○○拿的），
    我一直回憶，現在才知云云，然人之記憶隨時間之經過而逐漸消褪，被告於事發
    未久時，在警訊、偵查中均稱未看見皮包被搶一事，直到距事發時已七月有餘之
    八十九年八月廿八日作證時始稱係丁○○所搶云云，又稱「在警訊時被告有找長
    輩談和解，但看被告現在談和解沒有誠意，並且不負責任。」（問：為何一月不
    記得，現在記得？）（原審卷第三三頁），核諸前揭說明，其所言顯不可採。又
    告訴人稱當時有十餘人圍毆伊，惟查郭峰安證稱稱「楊梅幼獅交流道口附近，就
    有一部甲○○駕駛之銀白色車橫切擋住我們車子去路，接著前輛ＢＭＷ白色自小
    客車來回穿繞。」，顯見當時被告等僅駛有二部自小客車於現場，何能承載十餘
    人？況告訴人稱當時「要下交流道，二部車子從交流道上來（逆向）」，且附近
    還有其他車子（原審卷第四九頁），被告等縱告訴人等有隙，亦不至於甘冒生命
    危險逆向上高速公路，甚至在高速公路上來回穿繞？實屬殊難想像，況告訴人稍
    後復稱「我未看清楚」（問：被告五位車子是逆向或從你車後方來？）（同上卷
    頁），顯見告訴人此部分指訴，不足可採。檢察官於起訴書證據並所犯法條二，
    亦說明告訴人指訴被告強盜部分罪嫌不足，併此敘明。
據上論斷，應依刑事訴訟法第三百六十九條第一項前段、第三百六十四條、第二百九
十九條第一項前段，刑法第二十八條、第二百七十七條第一項、第三百零四條第一項
、第五十五條、第四十一條第一項、罰金罰鍰提高標準條例第一條前段、第二條，判
決如主文。
本案經檢察官吳國南到庭執行職務。
中      華      民      國      九十      年     四     月   二十七    日
                              台灣高等法院刑事第二十四庭
                                  審判長法  官  陳  貽  男
                                        法  官  王  炳  梁
                                        法  官  李  世  貴
右正本證明與原本無異。
不得上訴。
                                        書記官  魏  汝  萍
中      華      民      國      九十      年     四     月   二十七    日
附錄    本判決論罪科刑法條：
刑法第二百七十七條
傷害人之身體或健康者，處三年以下有期徒刑，拘役或一千元以下罰金。
犯前項之罪，因而致人於死者，處無期徒或七年以上有期徒刑，致重傷者，處三年以
上、十年以下有期徒刑。
刑法第三百零四條
以強暴、脅迫使人行無義務之事或妨害人行使權利者，處三年以下有期徒刑、拘役或
三百元以下罰金。
前項之未遂犯罰之。


司法院資訊處製作；財團法人民間司法改革基金會備份。
